【裁判字號】    89,台上,5803
【裁判日期】    890928
【裁判案由】    殺人未遂等罪
【裁判全文】
最高法院刑事判決                              八十九年度台上字第五八○三號
    上  訴  人  甲○○
右上訴人因殺人未遂等罪案件，不服台灣高等法院花蓮分院中華民國八十七年七月十
五日第二審判決（八十七年度上訴字第一四三號，起訴案號：台灣花蓮地方法院檢察
署八十六年度偵字第二七二五號），提起上訴，本院判決如左：
    主  文
原判決撤銷，發回台灣高等法院花蓮分院。
    理  由
本件原判決認定上訴人甲○○與告訴人吳美月係同居戀人，因自認吳美月所有位於花
蓮縣吉安鄉○○村○○路○段一四五巷十二號之住處其出力甚多，而吳美月與其感情
生變，有趕其離開之意，心生不滿，適於民國八十六年六月二十六日某時，吳美月打
電話質問上訴人對外揚稱係伊先生之事，雙方發生嚴重爭執，上訴人竟於是日利用其
出差行經花蓮縣玉里鎮大禹加油站時購買二桶各五公升之汽油，返回其與吳美月同住
之前揭住處，甫進門即將該處鐵捲門放下，二人坐在客廳沙發上談分手事而再生不快
，上訴人知二人復合無望，不甘人財兩失，即出於殺人及燒燬現供人使用住宅之故意
，竟先潑汽油在自己身上，隨而將汽油淋在吳美月身上，吳美月反抗，上訴人隨即捉
住吳美月將之壓在地上再淋澆汽油，並稱：既不願與其在一起，就不讓吳美月活下去
，房子也要燒掉，吳美月至此知如不順從上訴人之意，恐將難活命，即虛與委蛇，上
訴人信以為真，二人即上二樓主臥室浴室洗澡，上訴人仍恐吳美月逃走，仍將一桶汽
油帶至主臥室，適該處無肥皂，吳美月表示其下樓拿，上訴人恐其脫逃，仍自身下樓
，吳美月乃乘機將門反鎖，自二樓陽台跳下逃至吉安火車站，打電話向其友人楊鳳嬌
求救，並向花蓮縣警察局吉安分局報案，該分局警員據報後趕至現場，上訴人竟承繼
前燒燬住宅之犯意，在二樓陽台處引燃燒燬吳美月所有置於臥室內之被單，上訴人為
達與吳女繼續談判之目的，並手拿油布及打火機聲稱要吳女出面，否則將引爆瓦斯，
嗣員警趁其不注意之際攻入並當場逮捕上訴人，扣得其所有前述之汽油二桶等情。因
而維持第一審論處上訴人殺人未遂罪刑之判決，駁回上訴人在第二審上訴，固非無見
。
惟查：(一)受有期徒刑之執行完畢，五年以內再犯有期徒刑以上之罪者，為累犯，加重
其刑至二分之一，刑法第四十七條定有明文。上訴人於八十五年八月一日改名前叫李
枝財，前有妨害婚姻、妨害自由、妨害秩序等罪前科，且其最後於八十一年間所犯妨
害秩序罪，經台灣台中地方法院於八十一年十一月十六日判處有期徒刑六月，如易科
罰金以三十銀元折算一日，嗣經撤回上訴而於八十二年二月二十三日確定，並於八十
二年四月十九日易科罰金執行完畢等情，有上訴人之戶籍謄本及台灣花蓮地方法院刑
案被告全國前案紀錄表各乙份在卷可稽（見一審卷第四頁至八頁、三十八頁），其於
上開有期徒刑執行完畢後五年內，再於八十六年六月二十六日犯本件本刑為有期徒刑
以上之刑之罪，為累犯，一審未依累犯之規定加重上訴人之刑責，原判決竟予維持，
其判決自屬違背法令。(二)刑法第五十五條所謂一行為而觸犯數罪名，係指所犯數罪名
為一個犯罪行為之結果者而言，如果行為非僅一個，即與想像競合犯之規定無涉。原
判決理由既認上訴人本於同歸於盡之意思，將汽油淋澆在吳美月身上，而為殺人之
手（見原判決第二頁正面第六行以下），另認吳美月自其住處脫逃報警後，上訴人並
於警方據報趕至其住處時，引燃吳美月所有置於臥室內之被單，為放火燒建物之手
（見原判決第一頁反面第六行以下、第二頁正面第十二行），則上訴人手殺吳美月
及手放火燒吳美月之建物，顯係出於二個行為，乃原判決理由竟又認上訴人以一行
為觸犯上開二罪名，為想像競合犯，其適用法則非無違誤。(三)已受請求之事項未予判
決者，其判決當然違背法令，刑事訴訟法第三百七十九條第十二款定有明文。本件起
訴書記載：上訴人將吳美月宅內之瓦斯桶搬上其住處二樓，而以此加害生命身體之
動恐嚇吳美月，致生危害於安全云云（見起訴書犯罪事實欄第三行以下），但原判決
就此未加以裁判，自有已受請求之事項未予判決之違法。(四)刑法上所謂犯罪行為之吸
收關係，係指其低度行為為高度行為所吸收，或某種犯罪行為之性質或結果當然含有
他罪之成分，自亦當然吸收者而言。本件公訴意旨係以：嗣因吳美月欲行遁逃，引致
上訴人不滿，而將汽油潑灑吳美月身上，以此強暴方式妨害吳美月行使逃離之權利（
見起訴書犯罪事實欄第四行以下），因認上訴人此部分行為犯有刑法第三百零四條之
強制罪嫌云云。但此事實本難謂與上訴人之殺人未遂罪間有低度行為與高度行為之關
係，而殺人未遂按其性質或結果，又非當然含有強制罪之成分，故兩罪間能否謂有吸
收關係，或應依公訴意旨所述，予分論併罰，尚非無探究之餘地。原判決未細審勾稽
，遽謂上訴人之上開強制罪為危險犯，而其殺人未遂罪為實害犯，二者具吸收關係，
應依後階段之殺人未遂罪論罪云云（見原判決第二頁反面第二行以下），亦欠妥適。
上訴意旨指摘原判決不當，非無理由，應認原判決有撤銷發回更審之原因。又本件上
訴人不服第一審法院判決提起第二審之上訴狀，上訴人並未簽名或蓋章，按之刑事訴
訟法第五十三條之規定，顯有未合，案經發回後應注意命其補正。
據上論結，應依刑事訴訟法第三百九十七條、第四百零一條，判決如主文。
中      華      民      國    八十九    年      九      月    二十八    日
                              最高法院刑事第十二庭
                                  審判長法官  陳  炳  煌
                                        法官  陳  正  庸
                                        法官  陳  世  雄
                                        法官  徐  文  亮
                                        法官  吳  信  銘
      右正本證明與原本無異
                                              書  記  官
中      華      民      國    八十九    年      十      月      四      日


司法院資訊處製作；財團法人民間司法改革基金會備份。
